【裁判字號】    88,上,452
【裁判日期】    900417
【裁判案由】    分割共有物
【裁判全文】
臺灣高等法院臺南分院民事判決  八十八年度上字第四五二號
      上  訴  人  丙  ○
      訴訟代理人  酉○○
      上  訴  人  甲  ○
      訴訟代理人  午○○
      上  訴  人  壬○○
                  丑○○
      右二人共同
      訴訟代理人  卯○○    住.
      複  代理人  戊  ○    住.
      上  訴  人  丁  ○    住.
                  寅○○    住.
                  申○○    住.
      兼右三人共同
      訴訟代理人  戊  ○    住.
      上  訴  人  子○○即杜.
                            住.
                  未○○杜水.
                            住.
      兼右二人共同
      訴訟代理人  辰○○    住.
      上  訴  人  戌○○    住.
      兼  右一人
      訴訟代理人  巳○○    住.
      視同上訴人  癸○○    住.
                  辛○○    住.
                  己○○    住.
                  庚○○    住.
      右三人共同
      訴訟代理人  亥○○    住.
      被  上訴人  乙○○    住.
右當事人間請求分割共有物事件，上訴人對於中華民國八十八年八月二十五日臺灣臺
南地方法院第一審判決（八十七年度訴字第四七一號）提起上訴，本院判決如左：
      主      文
原判決廢棄。
兩造共有坐落台南市○○區○○段五地號、建、面積玖佰柒拾柒點捌壹平方公尺土地
，按附圖所示方法分割，即：
  (一)甲部分面積壹佰肆拾陸點陸柒平方公尺，分歸被上訴人乙○○取得；
  (二)乙部分面積拾陸點陸柒平方公尺，分歸視同上訴人癸○○取得；
  (三)丙部分面積拾陸點陸柒平方公尺，分歸視同上訴人辛○○取得；
  (四)丁部分面積拾陸點陸柒平方公尺，分歸視同上訴人己○○取得；
  (五)戊部分面積拾陸點陸柒平方公尺，分歸視同上訴人庚○○取得；
  (六)己部分面積陸佰捌拾肆點肆陸平方公尺，分歸上訴人丙○、甲○、壬○○、丑○
    ○、丁○、寅○○、申○○、戊○、子○○、未○○、辰○○、戌○○、巳○○
    共同取得，並按附表〔上訴人分得後應有部分比例〕欄所示比例保持共有關係。
上訴人丙○、甲○、壬○○、丑○○、丁○、寅○○、申○○、戊○、子○○、未○
○、辰○○、戌○○、巳○○應補償如附表〔應補償及應受補償之金額〕欄所示金額
，並由視同上訴人癸○○、辛○○、己○○、庚○○及被上訴人乙○○按附表〔應補
償及應受補償之金額〕欄所示金額受償。
第一、二審訴訟費用由兩造按附表〔應負擔訴訟費用之比例〕欄所示比例負擔。
      事      實
甲、上訴人方面：
（甲）上訴人丙○、甲○、壬○○、丑○○、丁○、寅○○、申○○、戊○、子○○
      、未○○、辰○○、戌○○、巳○○（下稱丙○等十三人）部分：
  一、聲明：求為判決：（一）原判決廢棄。（二）兩造共有坐落台南市○○區○○
      段五地號、建、面積九七七‧八一平方公尺土地，分割如附圖甲部分面積一四
      六‧六七平方公尺歸被上訴人乙○○取得；乙、丙、丁、戊部分面積均為三六
      ‧六七平方公尺，依序由視同上訴人庚○○、己○○、辛○○、癸○○取得；
      己部分面積六八四‧四六平方公尺由上訴人丙○、甲○、壬○○、丑○○、丁
      ○、寅○○、申○○、戊○、子○○、未○○、辰○○、戌○○、巳○○，按
      原應有部分比例維持共有。（三）第一、二審訴訟費用由被上訴人負擔。
  二、陳述：除與原判決記載相同者，予以引用外，補稱：
  （一）坐落台南市○○區○○段五地號土地原係杜氏宗族共有聚居之地，百餘年來
        ，各自分管建屋居住使用，部分杜氏子孫出賣其分管部分，現由上訴人丙○
        等十三人及視同上訴人癸○○等占有使用。系爭土地面臨台南市○○路（下
        稱安中路）三段及四段部分，因道路拓寬，現已興建二層至三層樓房店舖十
        三間，上訴人丙○等十三人均居住店舖住家，並經營商業維持生活。倘依原
        審判決變賣分配價金，則上訴人丙○等十三人所有店舖勢非拆遷不可，房屋
        拆除後必須覓地重建，將使上訴人丙○等十三人無家可住，且上訴人丙○等
        十三人不能繼續經商營業，家庭生計中斷不繼，上訴人丙○等十三人所受損
        失遠較分割土地之價值為大，對整體社會經濟有害無益，且將造成社會問題
        ，在地價低迷之現在，土地價值不高，變賣時價格更低，縱可變賣，將使上
        訴人丙○等十三人無家可住，且無法做小生意。原審雖解決被上訴人之問題
        ，但卻造成了上訴人丙○等十三人更多之民生問題，殊有可議。又系爭土地
        鑑價實有困難，所謂有行無市，系爭土地上訴人丙○等十三人已世居數代，
        且為持分共有地，買主缺缺，並非案外之鑑定人可輕易鑑定，何況，縱經鑑
        定，亦可能與實際價格不合，故變賣土地之法殊不可採。
  （二）最高法院五十一年台上字第一六五九號判例揭示：「定共有物分割之方法，
        固可由法院自由裁量，但亦須以其方法適當者為限。本件兩造共有之土地，
        上訴人請求按其在第一審所提出之圖樣分割，被上訴人亦非絕對不願分割，
        祇求按各人占有形勢以為分割而已，是將原物分配於各共有人之原則，兩造
        已有同意，惟應如何按其成分，劃分地區分配於各共有人，或對不能按其應
        有部分受分配者，如何酌以金錢補償之，在審理事實之法院，非不能定一適
        當之方法以為分割。若遽將土地予以變賣，則兩造在系爭土地上建築居住之
        房屋，勢非拆遷不可，其方法自非適當。」，準此，就本件而言，被上訴人
        於八十七年九月二十八日具狀陳明「以原物分配於各共有人‧‧‧該標的已
        由他共有人各自興建建物，被上訴人實難主張分配其位置‧‧‧如共有人中
        有不能按其應有都分受分配者，得以金錢補償之」（參見原審卷第一二０頁
        －一二一頁），是被上訴人非不願以原物分割，原判決無視各共有人現實占
        有使用情形，以及現場建物位置與其價值，遽准變賣共有物，不無率斷。按
        土地與房屋同為不動產，分割土地不能忽略房屋之存在及價值，原判決為分
        割土地而犧牲上訴人丙○等十三人之地上房屋及其經商之利益與家庭生活，
        實無可採。
  （三）被上訴人請求分割共有物，上訴人丙○等十三人所建房屋佔用面積與應有部
        分不相合，部分相差甚鉅，上訴人丙○等十三人為免訴訟延滯，更期週延
        ，主張按附圖所示分割，上訴人丙○等十三人部分仍維持共有，嗣再共商各
        人互為買賣應有部分或互為補償，以期得能依照現有房屋位置分割，在各人
        未達成分割之最佳適當方法以前，仍願維持共有，而將被上訴人及要求分割
        之視同上訴人癸○○、己○○、辛○○、庚○○（下稱癸○○等四人）先行
        分割。查分割共有物時，部分共有人同意維持共有，並非法所不許，且亦無
        限制其維持共有之應有部分成數，原審以系爭土地十分之七仍維持共有，有
        違分割共有物之目的云云，顯無所據。
  （四）被上訴人取得系爭土地應有部分之前手杜進順之先祖為次男，上訴人之先祖
        分別為長男、三男、四男，次男因分在裡面不在大馬路邊，故持分比其他兄
        弟分得之土地多一倍，此由族譜分產明細表可查。被上訴人向杜進順購入系
        爭土地時，即知杜進順之土地分在裡面，故應受其拘束，不得要求全面重新
        分割，系爭土地大家相安無事居住數代，不能因被上訴人之取得而變更先祖
        們之約定。上訴人丙○等十三人堅決主張者，即為被上訴人向杜進順購入系
        爭土地應有部分前即已知杜進順所持分土地位置，並非臨大馬路面甚明，應
        不得要求分配面臨大馬路之土地。上訴人丙○等十三人雖提不出不能分割之
        特約，惟杜進順之先祖與上訴人之先祖約定分配繼承時已分得上訴人丙○等
        十三人先祖之一倍，可見渠等已有口頭特約，無庸置疑。如被上訴人主張原
        地分割，以增加兩造土地之利用價值，達成訴訟上之和解，上訴人丙○等十
        三人亦樂予接受。
  （五）上訴人丙○等十三人所擬分割方案，被上訴人分得部分原係杜進順占有部分
        ，被上訴人係於杜進順之應有部分拍賣時，得標承買而取得該部分，被上訴
        人亦自認不能主張分配上訴人丙○等十三人占用位置，故宜由被上訴人分得
        附圖甲部分，其餘共有人癸○○、庚○○、己○○、辛○○（均為被繼承人
        杜主之配偶及子）家族，占有乙、丙、丁、戊部分，故各該部分分配與癸○
        ○、庚○○、己○○、辛○○等人，實為最佳之分割方案。
  （六）長榮不動產鑑定有限公司（下稱長榮鑑定公司）就系爭土地之鑑價不確實，
        影響上訴人權益，分述如下：
      (一)長榮鑑定公司以系爭標的與所有權性質不同之土地相互比價，修正率是０（
        零），顯然鑑價過程草率，鑑價結果不具參考價值：
        系爭土地上有上訴人丙○等十三人個別所有房屋多棟，此批房屋所有權並未
        與土地所有權結合，土地面積僅能依據所有權持分比例計算面積，長榮鑑定
        公司僅以土地所有權不清楚之本案與土地房屋所有權一致之不動產市調個案
        相互比價，此兩種截然不同土地所有權，在報告書第九頁〔權屬條件〕中，
        所有權之單純與否細項：案例一、案例二，修正率竟然均為０（零），顯然
        鑑價過程草率，鑑價結果不具參考價值。
      (二)長榮鑑定公司濫用未經詳細求證資料比價鑑估標的價格，鑑價結果不具公正
        性：
        根據該公司鑑定報告書第八頁所引用市調案例資料來源，係台灣省主要都市
        地區房地產交易簡訊第二十四輯。應請長榮鑑定公司指出該報告書第八頁市
        調案例編號一、二、三、四之地段地號為何？建物建號及門牌為何？成交日
        期為何？長榮鑑定公司如果有資料應詳細提供以便查驗，如果無詳細資料，
        何能以個別條件尚未經過調查清楚個案與鑑估標的相互比價比準？又何能相
        互比價比準？長榮鑑定公司濫用不清楚詳細內容之政府公告資料胡亂比價，
        結果僅顯現鑑定人長榮鑑定公司疏失，未能客觀評估本案，鑑價結果當然不
        具公正性，何能採用？
      (三)長榮鑑定公司引用該土地都市計劃法令規章錯誤，因此鑑定報告書不具備專
        業能力：
        該公司鑑價報告書第四頁本案法令分析說明：鑑估土地屬於台南市都市計劃
        範圍內住宅區，建蔽率十分之六，此僅係都市計劃法及其施行細則原則性規
        定；事實上，台南市政府都市發展局對於鑑估土地已經更為嚴格規定為低密
        度住宅區，建蔽率五五％，容積率一六五％，亦即鑑估土地發展性已經被嚴
        格管制，長榮鑑定公司並未清楚了解，其鑑定報告書當然不具有專業能力。
      (四)長榮鑑定公司鑑價結果與市場價格脫節，上訴人等絕對不能接受該份鑑定報
        告書：
        長榮鑑定公司鑑定報告書第二頁鑑定結果，其中共有人乙○○部分價值新台
        幣（下同）七、九五九、四五一元，每平方公尺為五四、二六八元，折合每
        坪為一七九、三九八元。然依系爭土地登記簿謄本記載：乙○○於八十三年
        四月六日拍定取得，同年五月十日完成登記，當時取得價格每平方公尺二七
        、０四０元，折合每坪為八九、三八八元，總價為三、九六五、九五七元。
        則被上訴人於八十三年四月六日房地產價格最景氣之時以總價三、九六五、
        九五七元購得系爭土地，而於八十九年四月二十四日房地產價格不景氣之時
        ，長榮鑑定公司鑑價七、九五九、四五一元，認為共有人（上訴人丙○等十
        三人）應賠償其購買土地損失，長榮鑑定公司連基本之土地市價常識均無法
        掌握，何能鑑定共有土地賠償事宜？長榮鑑定公司不具備鑑價專業能力，不
        客觀公正，不調查清楚受委案件即出具土地價格與市場價格嚴重脫節鑑定報
        告書，上訴人丙○等十三人完全不能接受。
      (五)長榮鑑定公司將視同上訴人癸○○母子等四人所繼承土地，分割後視為畸零
        地，使其母子四人所獲得補償較與其相鄰之被上訴人多出一、０一八、三二
        六元（約一百零二萬元），造成上訴人之巨額損失，足證其專業能力不足，
        因此長榮鑑定公司之鑑定報告書不具參考價值。蓋視同上訴人癸○○母子四
        人係直系血親，產權來源為繼承取得，其房屋門牌為台南市○○路○段四三
        九巷二號，母子四人曾經居住於該址，為既存事實，就客觀評估原則，附圖
        編號乙、丙、丁、戊產權應一併考量，絕對不能以分割為四，認定每單位均
        成畸零地，而要求其他共有人補償，其分割為畸零地價如有損失，該母子四
        人應自行承擔分割為畸零地之結果，此部分地價應與其鄰被上訴人所分配土
        地價格一致，不應有所差別，而長榮鑑定公司鑑定被上訴人部分之價格為每
        坪十二萬多元，視同上訴人癸○○母子四人部分則為每坪九萬七千多元，相
        差二萬三千元，被上訴人與視同上訴人癸○○等四人土地相鄰接，兩者土地
        價格應相同，況且，兩者持有土地面積一樣，補償金額亦一樣，不應該有如
        此大之差額（約一百零貳萬元）。
      (六)基於右述理由，長榮鑑定公司之鑑價結果，不具參考價值，而宏宇不動產鑑
        定有限公司（下稱宏宇鑑定公司）之鑑價結果較合理確實，可為上訴人丙○
        等十三人接受。
  （七）長榮鑑定公司嗣雖修正其鑑定報告，惟仍不合理，分述如下：
      (一)長榮鑑定公司雖修正權屬條件、使用現況、不動產發展趨勢，但對於上訴人
        丙○等十三人於八十九年九月十一日〔民事異議狀〕所舉長榮鑑定公司原鑑
        定報告書第八頁，所引用〔市調案例〕編號一、二、三、四之地段地號、建
        物門牌、建號、成交日期等項，該公司在修正時並未補充，〔市調案例〕仍
        存有疑點，因此不論其修正率向下修正多少，仍無法讓上訴人接受；況且編
        號一及編號二，地段在安中路三段、海佃路三段與仁安路之間之臨街地，雖
        與本訴訟標的物天馬段五地號土地接近，但其土地分別為八三‧七九平方公
        尺（約二十五‧三坪）及一二二‧四二平方公尺（約三十七坪）屬大坪數，
        而上訴人丙○等十三人土地大多在十八坪以下，屬小坪數，如此比準自然不
        正確亦不合理，土地大利用價值高，價格跟著高，土地小利用價值低，價格
        自然低；另編號三及編號四地段在安中路四段、海佃路四段與安明路三段間
        之裡地，其土地分別為七三‧０七平方公尺（約二十二‧一坪）及六七‧九
        四平方公尺（約二十‧五坪）與被上訴人土地約四十四坪，視同上訴人癸○
        ○母子等四人土地約四十四坪，亦難對稱相比喻，況且，從房地交易總價亦
        看不出實際土地交易價格，又無交易日期，更無法與現階段土地價格比較，
        因此，長榮鑑定公司即使修正其鑑定報告書，比準結果仍然不正確，上訴人
        丙○等十三人仍無法接受。
      (二)長榮鑑定公司仍將視同上訴人癸○○母子等四人土地視為畸零地，因此補償
        金額比被上訴人多出四二四、九三五元（約四十二萬五千元），該公司既已
        知該四筆土地，實際上屬母親兒子所有，卻對其土地現況合併使用，不作為
        價格修正考慮因素，自難苟同，如果視同上訴人癸○○母子四人之土地，可
        視為畸零地，那麼上訴人之一杜水龍剛逝世不久，由子○○、未○○兩位孫
        子繼承其土地，當然也可視為畸零地，因此繼承之土地不得視為畸零地，主
        要理由在於被繼承人本來土地就只有那麼大，如同先天不足被限制一樣，分
        割後變小要自己承擔，不得因變為畸零地，要叫其他共有人補償。如果要以
        長榮鑑定公司和宏宇鑑定公司兩家之鑑定價格相加除以二，則上訴人丙○等
        十三人認為必須先扣除四十二萬四千九百三十五元（約四十二萬五千元）。
      (三)長榮鑑定公司原鑑定報告書關於被上訴人乙○○每坪約一二０、八三三元，
        上訴人丙○等十三人每坪約二０九、四一六元，修正後被上訴人每坪約九五
        、八二八元，上訴人丙○等十三人每坪約一五二、七八０元，而宏宇鑑定公
        司鑑定報告書，被上訴人每坪約九０、０００元，上訴人丙○等十三人每坪
        約一二０、二五六元，可見長榮鑑定公司修正後，裡地價格與宏宇鑑定公司
        接近，足證宏宇鑑定公司鑑定價格較符實際，顯露長榮鑑定公司專業能力不
        足。至於臨街道路，長榮鑑定公司修正後，雖若原鑑定者離譜，但仍比宏宇
        鑑定公司每坪多出約三二、五二四元，多出之原因，如前所述係引用〔市調
        案例〕不妥，以致造成比準不正確。另長榮鑑定公司視「丙○等十三人分割
        後對分配位置已依原持分保持共有」，自然不會考慮到上訴人丙○等十三人
        所持分土地大都在十八坪以下，土地小利用價值低，土地價格低之問題，更
        不會考慮到上訴人辰○○、丑○○、壬○○三位土地持分屬畸零地之問題（
        僅認定視同上訴人癸○○母子四人為畸零地），亦未考慮位於台南市安南區
        海東國小與台南市警察局第三分局之間外環道路開闢後，對於小店面之衝擊
        ；再者，長榮鑑定公司引用土地都市計劃法令規章錯誤，依據台南市都市計
        劃範圍內住宅區，建蔽率十分之六（六０％），事實上台南市政府都市發展
        局對於鑑估土地訂定為低密度住宅區，建蔽率五五％，容積率一六五％，建
        蔽率、容積率都會影響土地價格，長榮鑑定公司並未修正。反觀宏宇鑑定公
        司依鈞院指示重新檢討鑑定報告書內容，並再實地調查系爭土地之實際價值
        ，認定原先鑑價結果符合市價，且該公司估價師李世銘學經歷豐富，其鑑價
        結果較公正、客觀、合理，較能讓上訴人丙○等十三人接受。基此，宏宇鑑
        定公司之鑑價結果較合乎實際，依目前市場現況，雖仍稍偏高，但上訴人丙
        ○等十三人尚可接受；相對於長榮鑑定公司對上訴人指出其鑑定報告書多項
        缺失，不敢全部承認，重新修訂，僅針對〔權屬條件〕作修正，以免凸顯該
        公司專業能力不足，因此，長榮鑑定公司鑑價結果，不能讓上訴人丙○等十
        三人接受。
  （八）至被上訴人乙○○所提「市價與公告現值間之差距比例」、「裡地與外圍地
        之差距比例」，比喻前開兩家鑑定公司之鑑價結果，其主張並不正確。蓋其
        間並未有必然之關係，況且，其引用台南市舊市府等市有土地價值資料表，
        其地段屬市中心，而本訴訟土地屬郊區，且市價預估在八十六年，當時土地
        市面價值何能以之與現在相互比較，現在土地乏人問津，經濟景氣不好，市
        價自然低。又其引用財政部國有財產局台灣南區辦事處台南分處讓售國有畸
        零空地繳款通知書，其土地屬八十六年開價之價格，並非售價，與公告現值
        相比，其資料為八十六年舊資料，且查該土地並未售出，引用資料錯誤，當
        然證明被上訴人之主張不足採信。又系爭土地分割後，獲益最大者係被上訴
        人乙○○及視同上訴人癸○○等四人，被上訴人可處理其地上物，又可得到
        一筆不少之補償費；而視同上訴人癸○○母子四人，早已搬到外地居住，除
        了補償費外又可處理其居所，分割是對其最有利益之處分；又上訴人丙○等
        十三人雖位居路邊，以小生意為生，房屋又不能賣，由於地屬郊區，各人土
        地持分又小，難賣到好價錢，又要付一筆不少之補償費，對原本有負債之土
        地持有人，可說雪上加霜，陷入生活上之憂慮與煩惱，系爭土地係祖先自日
        據時期遺留，百多年來相安無事，位居裡地視同上訴人癸○○等四人之先祖
        已多分一份土地，沒有侵犯他人土地及強迫他人居住裡地情事，反而當時路
        邊土地有池塘，需取得較多泥土填平，始能蓋屋，大家都想要居住裡地，如
        今時代變遷，卻要求補償，有違道德良心。被上訴人乙○○在台灣台南地方
        法院（下稱台南地院）辯稱不知其標購土地位置，其購地只為投資賺錢，分
        明就是利用法律無法完全規範之漏洞，雖然共有土地，在法律上未確定持有
        人之位置，但上面已蓋房屋，其位置既已確定，只欠分割而已，被上訴人要
        標購系爭土地前，總要到現場查看詢問，要難委為不知情，因此位居裡地，
        視同上訴人癸○○等四人及被上訴人乙○○均心甘情願，茲因法律無法完整
        規範，造成知法之投機者受益，無辜善良守法之人反而受害。再者，上訴人
        丙○等十三人土地大多在十八坪以下，最大約二十七坪只有一位，約二十一
        坪二位，畸零地有三位，反觀被上訴人乙○○及視同上訴人癸○○等四人雖
        位居裡地，距十八米路僅十多公尺，土地面積大，二者皆大約四十四坪，而
        上訴人丙○等十三人土地面積小，利用價值少，自然售價不高，將來即使有
        發展，由於地處市郊，其售價亦差不了多少，況且，位於海東國小與台南市
        警察局第三分局之間之外環道路開闢後，大多數車輛將由此往回，不再經過
        此地，加上本淵寮菜市場已搬離，來往行人減少很多，生意更清淡，而土地
        小以後重建有困難。被上訴人乙○○與視同上訴人癸○○等四人土地面積大
        ，沒有重建困難問題，地大利用價值高，自然售價高，因此裡地與店面比較
        差價，又逢經濟不景氣，土地可說有行無市，差價自然縮小，因此宏宇鑑定
        公司鑑價較合理。
  （九）又不動產市價修正率多少？本來即依鑑定人之專業知識決定，長榮鑑定公司
        已依鈞院函旨，更正其修正率並重估，可見其原鑑定報告書有關〔權屬條件
        〕之修正率為零係屬錯誤，何以被上訴人仍為長榮鑑定公司辯護？而上訴人
        指出長榮鑑定公司之市調案例不合理，已詳如前述，政府公告資料，只要能
        以之與目前市價比照，當然合理，若用數年前之政府資料，當然不妥，否則
        長榮鑑定公司為何要重估價？況且，依右開兩家鑑定公司之鑑定報告書觀之
        ，其臨接地與裡地價格，都比以前景氣、市場機能正常時低，何來臨接地地
        價下跌，而裡地地價不跌之情事，任何公正透明交易價格都可以參考，只是
        在專業知識、客觀性是否經得起考驗，長榮鑑定公司也因此再重估修正其原
        鑑定報告書。而宏宇鑑定公司之問卷，有其專業著眼點，最主要者在鑑價結
        果是否合乎專業、客觀、接近目前市場價格。是故兩家鑑定公司之鑑價結果
        ，各依其專業，不管其評估結果如何，最後還是以法院判定者為準，被上訴
        人不能將鑑定人評為調解人。再者，目前市場不景氣有行無市，連法拍屋都
        賣不出去，如八十九年十二月四日中國時報刊載房地產不景氣，則此時之估
        價還能以政府公告之資料為準？法拍屋甚至銀行藉流標低價賣出，都乏人問
        津，且外國經濟學人指出台灣可能發生金融風暴，又有多家公司裁員，在此
        種情況下，宏宇鑑定公司八十九年六月二十五日鑑價結果，補償金額約二百
        四十八萬元，仍稍偏高。但為早日結案，上訴人勉強接受，相對地長榮鑑定
        公司雖重估，但其重估仍不合理。被上訴人處處以政府公告者為標準，低於
        政府公告標準，即謂鑑定公司偏袒，況且，土地鑑價考量因素很多，並非政
        府公告資料即足代表，因此被上訴人之主張並不正確，只有市場機能正常，
        始能參考，但不一定當依據。何況，目前市面很多土地價格比政府公告現值
        為低，仍賣不出去。而長榮鑑定公司是依鈞院通知函才修正其鑑價，被上訴
        人稱長榮鑑定公司受某方壓力才做出修正報告書云云，既與事實不符，又未
        指明何方壓力，有意圖影響鈞院思維之嫌。上訴人丙○等十三人皆是善良守
        法之百姓，絕不會向鑑定公司施壓，亦無從施壓。被上訴人乙○○又以土地
        法規範不周延，向其他土地持有人要求補償，雖合法但不合乎道德良心，上
        訴人丙○等十三人中若有不善良之人，相信被上訴人亦不敢起訴，被上訴人
        所稱長榮鑑定公司受到某方壓力，實屬子虛烏有，絕不可信。又其另稱不知
        其土地位置，但台南地院拍賣時，已註明其上有建物，則其在標購前理應查
        明何地段，並至現場查看，始能決定標購價格，否則在偏僻地段，被上訴人
        何會標買？
  （十）宏宇鑑定公司函覆鈞院稱系爭土地市場價值受地上建物影響已無接手性，無
        市場價值可言，亦即無利害關係，第三人不會出資購買地上有建築物之土地
        ，另提供五件個案，土地分別為三０‧八、三三‧四八、二三‧０八、二五
        ‧二七、二五‧六七坪，均屬大坪數，產權清楚，可以貸款；反觀系爭土地
        ，上訴人丙○等十三人店面坪數，大部分在十七坪左右，亦有畸零地，不屬
        都會地區，土地利用價值低，價格亦無法提高，分割後亦無法貸款，又因當
        時台南市政府同意就地整建，並無建照，而位於裡地之被上訴人及視同上訴
        人癸○○母子等四人土地屬大坪數，各為四四坪之鐵皮屋，分割後土地利用
        價值高，價格當然較好，重建後又可貸款，相較之下店面不會比裡地好多少
        ，此為前述兩家鑑定公司所未考慮者，加上最近全球經濟景氣低迷，故上訴
        人丙○等十三人認宏宇鑑定公司鑑定之補償金額，應減少一半即一百二十萬
        元左右，惟補償前應先歸還占用土地部分。
  （十一）先祖於日據時期在系爭土地居住時，視同上訴人癸○○即位居裡地，比其
          他人多分十分之一土地，癸○○為求補償而否認，並反駁上訴人戊○關於
          已經補償之主張，主張稱祖先時代已經用金子抵充云云，惟日據時期教育
          並未普及，祖先並不識字，因此以口頭約定代替書面契約，當時長輩均以
          口頭約定，較單純守信用，亦有道德觀念可約束，有土地登記簿可證，不
          應再要求補償，一百多年來，各共有人相安無事，即為明證，因此如因時
          代背景不同，未立書面契約，而須再為補償，值得商榷。
  三、證據：除援用原審所提證據外，補提照片五張、土地登記簿謄本（含影本）七
      件、族譜分產明細表、台南市政府函、台南市舊市府等市有土地價值資料表、
      財政部國有財產局台灣南區辦事處台南分處讓售國有畸零空地繳款通知書、地
      籍圖謄本、宏宇鑑定公司函及其附件（均影本）、戶籍謄本、安中路外環道路
      示意圖、台南地院民事庭通知各一件、長榮鑑定公司鑑定報告表影本六紙、宏
      宇鑑定公司鑑定報告表（含修正部分）影本二紙、中國時報剪報影本三件為證
      ，並聲請履勘現場。
（乙）視同上訴人癸○○、辛○○、己○○、庚○○部分：
  一、聲明：求為判決：上訴駁回。
  二、陳述：除與原判決記載相同者，予以引用外，補稱：
  （一）同意按附圖分割，但分得靠外面道路之土地較有價值，應給予分得裡地者補
        償。
  （二）系爭土地經長榮鑑定公司及宏宇鑑定公司先後鑑價，結果差距甚大，顯有一
        鑑定公司之鑑定價格偏離市場交易價值。查視同上訴人及其餘共有人既已決
        定分割系爭標的物，於分割後視同上訴人等所得者僅為畸零地，畸零地於社
        會交易實況，其價值較一般完整土地價值相差甚鉅。再者，視同上訴人所得
        之畸零地位於小巷之內，相較於上訴人丙○等十三人分得面臨大馬路之商區
        ，將來若欲出售此畸零地，相形之下，益顯困難；且價值上之損失，絕非單
        純以目前整體實際價格除以視同上訴人楊黃恨等四人所分得比例之部分所得
        衡量。長榮鑑定公司於鑑定過程中，已將此項因素納入考量，而宏宇鑑定公
        司僅憑藉其簡略之問卷調查表便決定價格，顯未將此重要因素考量其中，對
        視同上訴人楊黃恨等四人未來處分所失利益及所增加之困難度皆未曾加諸衡
        度，基此，視同上訴人楊黃恨等四人認為長榮鑑定公司較宏宇鑑定公司之鑑
        價客觀且具說服力，視同上訴人楊黃恨等四人傾向接受長榮鑑定公司鑑定之
        結果。請為被上訴人及利害關係人做出適當合理之裁定，以維護視同上訴人
        楊黃恨等四人及被上訴人之訴訟程序及實體上利益。
  三、證據：除援用第一審所提證據外，補提問卷調查表一件為證。
乙、被上訴人方面：
  一、聲明：求為判決：（一）上訴駁回。（二）訴訟費用由上訴人負擔。
  二、陳述：除與原判決記載相同者，予以引用外，補稱：
  （一）同意依附圖所示方案分割，但希望能給予合理之補償。
  （二）系爭土地經長榮鑑定公司及宏宇鑑定公司先後鑑價，結果差額達二‧五倍，
        衡諸經驗法則，顯有一鑑定公司之鑑定價格偏離市場正常合理價值。茲就鑑
        定過程之質疑，分述如下：
      (一)關於宏宇鑑定公司鑑價過程之瑕疵：
      1.宏宇鑑定公司於鑑價過程中主要所憑據者，為該公司所發出之問卷調查表，
        而該問卷調查表於八十九年六月二十三日送達被上訴人，距同年月二十五日
        之估價日不到二天，致使被上訴人無法表達對系爭標的物價值之意見，宏宇
        鑑定公司僅憑上訴人片面之詞，即決定系爭標的物之價值。關於此實體利益
        甚鉅之標的，竟以如此粗糙之方式得出鑑定價格，其間之瑕疵，不可謂之不
        鉅。
      2.宏宇鑑定公司鑑定人員之編派，僅李世銘一名，相較於長榮鑑定公司由三人
        共同完成（含指導教授），參與人員之多寡與鑑價過程正確與否固未具絕對
        關連，惟宏宇鑑定公司僅以單薄一人，輔以片面問卷方式之鑑價過程，相較
        於長榮鑑定公司以三人外加實地調查鄰近地價，並由參與人員根據當地里鄰
        環境、交通情況、公共設施、使用現況、經濟發展及房地產交易現況等因素
        開會討論推定之結果之方式而言，不可謂其不草率。是故，關於系爭標的物
        ，宏宇鑑定公司之鑑價成員及鑑價方式草率於前，於鑑價過程中又僅憑上訴
        人之片面問卷調查表而估定之瑕疵在後，對被上訴人之程序利益及實體利益
        皆有損害，因此被上訴人傾向接受長榮鑑定公司之鑑定結果。
      (二)鑑價結果與台南市政府公告資料之關連：
      1.鑑價結果與台南市政府公告價格之關連：
        依據台南市政專刊所載，目前台南市土地市值與公告現值間之差距比例約為
        二倍至五倍，平均約為三‧六倍，而依據鑑定結果，長榮鑑定公司所鑑價格
        與公告現值間之比例約為二倍（54,267÷27,668），宏宇鑑定公司則約為一
        ‧三倍（35,696÷27,668），長榮鑑定公司所鑑定之價格僅勉強到達一般差
        距二至五倍之底限，更遑論鑑定結果僅一‧三倍之宏宇鑑定公司，是故宏宇
        鑑定公司之鑑定結果顯不可採。
      2.鑑價結果與區段地價間之關連：
        依據台南市政府地政科所出具之區段地價，上訴人所分得之外圍土地為被上
        訴人所分得裡地之1.875倍（30,000÷16,000），而外圍地正位於兩馬路交
        會之商區，故其價值依一般交易習慣必較位於巷弄內之內地更高許多；依據
        鑑定結果，長榮鑑定公司所估計之外圍地與裡地之價格比例為1.91倍（63,3
        48÷33,080），宏宇鑑定公司則為1.44倍（39,325÷27,225）。比較上開兩
        者數據與台南市政府地政科之數據，再參考分得地所面臨之環境，長榮鑑定
        公司較宏宇鑑定公司更為合理。
      3.鑑價結果與周邊土地實際價格之關連：
        依八十六年六月三十日財政部國有財產局台灣南區辦事處台南分處處分台南
        市○○區○○段一二一之三、一二二之一地號土地之實際售價，每平方公尺
        為六八、０００元，為公告現值之二‧二六倍（68,000÷30,000）（當時公
        告現值為三０、０００元），其價格與系爭土地相同。而今系爭土地之公告
        現值為27,668元，依此相同價格比例推估，目前系爭土地之市價可估計為每
        平方公尺六二、七一０元（68,000÷30,000×27,668）。而長榮鑑定公司所
        估市價每平方公尺為五四、０六七元，宏宇鑑定公司則為三五、六九六元，
        雖二者皆未達合理標準，惟顯可易見者，宏宇鑑定公司之鑑價明顯偏離合理
        市價，故應不可採為鑑價之標準。
      4.宏宇鑑定公司既以法拍成交價格作為估價之參考，然二十年房屋每坪建物尚
        有二‧二萬元，顯然房屋高估，相對土地就低估，且其臨路地價與裡地地價
        比為三：一（8.6除以2.8），政府公告比為：一‧八七五：一（3萬除以1.6
        萬），反觀宏宇鑑定公司之比為一‧四四：一（1.3萬除以9萬），則政府即
        無公信力？顯然宏宇鑑定公司之估價偏袒上訴人，有失公平、客觀。
      5.綜右所述，兩鑑定公司之鑑價結果，雖皆未達被上訴人所提合理數據之標準
        ，惟純就此二鑑定結果與被上訴人所提出之各項數據而言，長榮鑑定公司顯
        較宏宇鑑定公司所提出之鑑定數據更具說服力，請依據上述，為兩造全體為
        適當合理之裁定，以維護兩造之訴訟程序及實體上之利益。
  （三）按不動產鑑估本當以條件相當之市場調查資料為比準價格，其修正率為多少
        ，本諸鑑定人專業知識與實際比準案例求得，並無不可。且比價鑑估之標的
        來源眾多，而長榮鑑定公司以政府公告資料為比價依據，何來胡亂比價？政
        府公告資料猶不可信，則其他鑑定公司又如何取得市場調查資料？又共有物
        分割互為補償金額之求算，主要為臨路地與裡地，其在使用上或市場價格上
        之差異比，而求得其間之差，然而不管房地產景氣榮枯為何，臨路地地價下
        跌，豈有裡地地價不跌之理，故在不動產評估中，亦可以歷史交易價格作價
        格日期修正後而為參考之依據者，塗說他人不具專業知識、不客觀、不公平
        云云，顯係不懂土地估價領域之人所言。又共有物分割案件所提之分割方案
        係由鈞院所提供，所委託者亦只是就土地分割後之狀況予以評估，分割方案
        中，舉凡與土地法規、建築使用規則等有關之條件當然應予考慮，該是畸零
        地者當然是畸零地，臨路寬度過小者當然要修正，而對於土地現有使用人待
        判決確定後是否合併？又建築物為何人所建？是否會得到相對補償等不定因
        素，應該不是公平客觀之第三者（鑑定人）所應考量。反觀宏宇鑑定公司之
        鑑定報告書處處以兩造間之問卷調查作為評估參考之依據，然而上訴人與被
        上訴人人數比例懸殊，如此問卷有用否？再者，一位公平、客觀公證人應該
        盡量避開與兩造之溝通始能達到超然之立場，何有主動詢問兩造意見，儼然
        調停人之立場？況且，地上建築物未來如何使用？判決後土地是否會合併使
        用？各共有人當時如何取得土地？何以訴請分割？等主、客觀因素，本應由
        法官以其專業之知識予以認定修正，鑑定人只可依據法院之囑託，在不受兩
        造或盡量不與兩造溝通之條件下，以獨立超然之立場，依專業之知識加以評
        估，才不失第三人鑑定之立場，否則，即成為調解人。據被上訴人所知，長
        榮鑑定公司受到某方之壓力才作出修正報告書，是其客觀性容有質疑。
  三、證據：除援用原審所提之證據外，補提問卷調查表、信封、台南市政專刊（節
      本）、地價區段圖（含影本）、財政部國有財產局台灣南區辦事處台南分處讓
      售國有畸零空地繳款通知書（影本）、宏宇鑑定公司鑑定報告書摘要（影本）
      各一件、土地登記謄本（含節本）影本三件為證。
丙、本院依職權調閱台南地院八十九年度繼字第五一六號拋棄繼承民事案卷。
      理      由
一、本件原上訴人杜水龍於本院訴訟中之八十九年七月十日死亡，其繼承人為杜水
    、杜清清、子○○、未○○，有上訴人提出之戶籍謄本可稽（參見本院卷第五
    －六頁），其中杜水、杜清清已於法定期間內向台南地院聲明拋棄繼承，並由
    台南地院准予備查在案，亦有上訴人提出之台南地院民事庭通知足憑（參見本院
    卷第三四頁），復有本院依職權調取之台南地院八十九年度繼字第五一六號拋棄
    繼承案卷可按，則其合法之繼承人為子○○及未○○，茲上訴人具狀聲明由子○
    ○及未○○承受杜水龍部分之訴訟（參見本院卷第二－三頁），核無不合，應
    予准許，合先明。
二、被上訴人主張坐落台南市○○區○○段五地號、建、面積九七七‧八一平方公尺
    土地為兩造所共有，應有部分各如附表〔應有部分〕欄所示，兩造就系爭土地並
    未訂有不分割之特約，亦無因物之使用目的不能分割之情事，已據其提出系爭土
    地登記謄本及地籍圖謄本為證（參見原審卷第六－二一頁）；而承受原上訴人杜
    水龍部分之子○○及未○○二人，亦於八十九年十月三日就繼承杜水龍應有部分
    辦理分割繼承完畢，二人之應有部分各為一九二００分之六八七，亦有台南市安
    南地政事務所傳送之該部分土地登記謄本可佐（參見本院九十年四月三日言詞辯
    論筆錄後附），復為上訴人丙○等十三人及視同上訴人楊黃恨等四人所不爭，自
    堪信為真實。
三、按各共有人得隨時請求分割共有物；又共有物之分割，依共有人協議之方法行之
    。分割之方法，不能協議決定者，法院得因任何共有人之聲請，命為原物或變價
    之分配；民法第八百二十三條第一項前段、第八百二十四條第一項、第二項分別
    定有明文。查兩造共有之系爭土地，地目為建，有被上訴人於原審提出之系爭土
    地登記謄本足憑，當無不能分割之情事，而兩造就系爭土地又無訂立不分割之特
    約，亦無因物之使用目的不能分割之情形，且兩造就分割方法迄未能達成協議，
    此觀兩造就分割方案中之補償標準仍有爭執自明，從而，被上訴人訴請裁判分割
    系爭土地，即無不合。
四、查系爭土地北臨安中路四段，東臨安中路三段，南側則有既成巷道（即安中路三
    段四三九巷）可供通行，而面臨安中路四段及安中路三段部分，目前分別建有三
    層加強磚造樓房八間及二層加強磚造樓房四間，依序為上訴人甲○、戌○○、巳
    ○○、丙○、壬○○、丑○○、辰○○、申○○、子○○與未○○（杜水龍之繼
    承人）、戊○、寅○○、丁○居住並經營商業維生；而西南面則為ㄇ字形鐵皮磚
    造平房，為視同上訴人辛○○及訴外人杜進順〔即被上訴人之前手所有人－參見
    本院卷第一四六頁土地登記簿謄本所載）所共同使用等情，已經原審勘明在卷
    ，並囑請台南市安南地政事務所測繪土地複丈成果圖足憑（參見原審卷第七三－
    七七頁），復經本院勘驗無訛，製有勘驗筆錄在卷可稽（參見本院卷第八二－
    八五頁），又有上訴人丙○等十三人提出之現場照片（參見本院卷第七三－七
    五頁）及宏宇鑑定公司與長榮鑑定公司鑑定報告書所附之照片可參。則依系爭土
    地上開使用現況，上訴人丙○等十三人所有之加強磚造樓房十二間，占用系爭土
    地約十分之七之面積，上訴人丙○等十三人恃以居住及經營商業維生，故仍具相
    當之使用價值，若採變價分割之方案，上訴人丙○等十三人可能因此無法再取得
    系爭土地，則渠等在系爭土地居住及營商之前揭樓房恐將全數被拆除，不僅有違
    土地利用追求經濟效益之精神，亦將使上訴人丙○等十三人無處可供居住及營生
    ，生計可能頓失依靠，勢必造成上訴人之極大不利益，而對於被上訴人亦未必更
    有利。是故被上訴人主張變價分割系爭土地，將使上訴人現有仍具居住及營生使
    用價值之樓房無法保存，違反社會經濟利益，自非可採，因之，系爭土地之分割
    應避免拆除上訴人所居住之上開樓房，較符分割之社會經濟實益。又按分割共有
    物，以消滅共有關係為目的。法院裁判分割共有土地時，除因該土地內部分土地
    之使用目的不能分割（如為道路）或部分共有人仍願維持其共有關係，應就該部
    分土地不予分割或准該部分共有人成立新共有關係外，應將土地分配於各共有人
    單獨所有（最高法院六十九年台上字第一八三一號判例參照）。是分割共有物，
    若部分共有人就部分土地仍願維持共有關係，就該土地部分得不予分割。查上訴
    人丙○等十三人就其等分割而得部分已表明仍願維持共有關係（參見原審卷第一
    九四頁；本院卷第七一頁、八三頁反面；本院卷第一九九頁），則上訴人丙
    ○等十三人分得部分自應繼續保持共有關係；經斟酌兩造之應有部分、目前占用
    使用位置及使用現況、上訴人願再保持共有之意願及分割後各該部分均能臨路對
    外通行無阻等各情，本院認上訴人丙○等十三人主張如附圖所示之分割方案〔即
    被上訴人乙○○及視同上訴人癸○○、辛○○、己○○、庚○○等人，依序取得
    該圖甲、乙、丙、丁、戊之部分，上訴人丙○等十三人則取得己部分，並按如附
    表〔上訴人分得後應有部分比例〕欄所示比例保持共有關係〕，可避免上訴人等
    目前居住及營生之房屋被拆除，並使視同上訴人辛○○等人所分得之土地符合使
    用鐵皮屋之占有現狀，讓土地與建物得能充分利用，而此方案亦為兩造所不爭執
    （參見本院卷第六六頁反面、八三頁），顯為公平合理又符合兩造分割經濟效
    益之方案，自屬可採。至上訴人丙○等十三人於八十九年九月十一日雖具〔民事
    異議狀〕稱：渠等在原審主張在無補償情況下，為使分割單純始願暫時保持共有
    ，令被上訴人乙○○及視同上訴人癸○○等四人分割出去，然補償既無法避免，
    請將渠等部分按目前房屋所在位置實地分割，以避免類似情形再發生，並影響補
    償金額之確定等語（參見本院卷第四八頁），惟嗣於八十九年十二月十四日本
    院行準備程序時又表明渠等分得部分仍願維持共有關係（參見本院卷第一九九
    頁），足見上訴人丙○等十三人之真意，就分得部分仍欲再保持共有關係，則上
    訴人丙○等十三人八十九年九月十一日〔民事異議狀〕所為上開主張，自無再予
    審酌之必要。
五、又按以原物為分配時，如共有人中，有不能按其應有部分受分配者，得以金錢補
    償之，民法第八百二十四條第三項定有明文。又關於共有物之分割，如依原物之
    數量按其應有部分之比例分配，價值顯不相當者，依其價值按其應有部分之比例
    分配，仍不失為以原物分配於各共有人，否則不顧慮經濟上之價值，一概按其應
    有部分核算之原物數量分配者，將顯失公平，惟依其價值按應有部分比例分配原
    物如有害經濟上之利用價值者，應認有民法第八百二十四條第三項之共有人中有
    不能按其應有部分受分配之情形，得以金錢補償之（最高法院六十三年台上字第
    二六八０號判例參照）。查被上訴人及視同上訴人楊黃恨等四人雖對上訴人所提
    之分割方案無意見，但上訴人丙○等十三人分得之土地均面臨安中路之道路，而
    被上訴人乙○○及視同上訴人癸○○等四人分得之土地則分在裡地，僅臨既成巷
    道，其價值應有所差異，而系爭土地如按附圖所示方案分割，各該部分之價值，
    經囑請長榮鑑定公司及宏宇鑑定公司鑑價結果，均認被上訴人與視同上訴人癸○
    ○等四人分得之裡地與上訴人丙○等十三人分得面臨道路之土地價值有所差異，
    有長榮鑑定公司八十九年五月九日長榮第０五一八號函（參見本院卷第一七
    四頁）及宏宇鑑定公司八十九年六月二十六日八十九年宏字第０六０一號函（參
    見本院卷第二一０頁）送之鑑定報告書（均外放）足憑；顯見分在裡地之共有
    人有不能按其應有部分之價值受分配之情形，故被上訴人乙○○及視同上訴人癸
    ○○等四人請求上訴人丙○等十三人應補償其分在裡地之損失，自非無據。上訴
    人丙○等十三人雖主張渠等祖先於日據時期居住系爭土地時，即由居住裡地之視
    同上訴人癸○○等人之祖先多分十分之一之土地乙節，並未能舉證以實其說，而
    渠等所指土地登記簿謄本之登載，又無從認視同上訴人癸○○之祖先有因分居裡
    地而多得十分之一土地之情事，另其提出之所謂「族譜分產明細表」（參見本院
    卷第一二六頁），亦係渠等自行作成之書表，並無其他事證可資佐證，是以上
    訴人以此主張被上訴人及視同上訴人癸○○等四人不得請求補償云云，要難認為
    有據。又被上訴人當初向執行法院標買系爭土地僅係應有部分而已，並非特定部
    分，是以，縱其前手所有人杜進順分管居住在裡地，要難因而排除被上訴人於請
    求分割共有物時之補償請求權之行使，故上訴人丙○等十三人主張被上訴人承買
    系爭土地時即明知在裡地，不得請求補償云云，亦非可取。惟因前開兩家鑑定公
    司所鑑定價格頗有出入，被上訴人及視同上訴人癸○○等四人認宏宇鑑定公司鑑
    價過程草率，鑑價結果不符市價等語，而上訴人則認長榮鑑定公司未考慮視同上
    訴人癸○○等母子四人土地合併使用後價值非畸零地可比，土地價值應與被上訴
    人乙○○之土地一致，亦未考量上訴人壬○○、丑○○、辰○○分得者亦為畸零
    地，其鑑價亦不符市價等語，各自提出就上開鑑定公司之鑑價結果異議，經本院
    函請兩家鑑定公司重新評估，並附兩造之異議狀供其參考，長榮鑑定公司依實際
    情形修正其原鑑價結果，有長榮鑑定公司八十九年十月四日長鑑字第八九００五
    號函及其修正後鑑定報告可參（參見本院卷第一一四頁至一二四頁），而宏宇
    鑑定公司重新檢討原鑑定報告書之內容，並再實地調查系爭土地之實際價值後則
    認原鑑定結果符合市價，故仍維持原鑑價結果，亦有宏宇鑑定公司八十九年十月
    二日八十九宏字第一００一號函可查（參見本院卷第一０四－一一三頁）。故
    經修正後，兩家鑑定公司鑑價結果之差距縮小，而長榮鑑定公司對於視同上訴人
    癸○○等四人所分得之土地，已考量其「不動產發展趨勢」及「與臨地合併貢獻
    效益」等因素（參見本院卷第一一七頁修正表二，第(6)項發展趨勢條件下之細
    項），而估算其價格，惟因分割方案已將該地分割為四筆，故將來是否合併使用
    則不作為考慮因素【參見本院卷一一四頁長榮鑑定公司函〔說明〕三所載】。
    惟兩造對其修正後結果仍有所爭執，上訴人丙○等十三人仍主張依宏宇鑑定公司
    之鑑定結果，被上訴人及視同上訴人癸○○等四人則主張採長榮鑑定公司之鑑定
    結果，兩造各本於其主觀立場主張採對自己有利之鑑定結果。本院斟酌：宏宇鑑
    定公司，係以(一)就現況使用，以市場調查分析比較方法，求得各個共有人所有不
    動產價格；(二)以建築物重置成本方法，求得各個共有人所有建築物現時價格；(三)
    以各共有人不動產價格減去其建築物現時價格得各共有人持有土地價格加總後即
    可得到評估土地之總價格，及附圖所示甲、乙、丙、丁、戊、己六部分價格；(四)
    以問卷調查分析方法調查各個共有人意見作為評估價格時之參考，為鑑定之方法
    【參見宏宇鑑定公司前開鑑定報告書第３－４頁所載〔鑑定方法〕及八十九年十
    月二日八十九宏字第一００一號函說明欄所載】，並分析系爭土地區位條件、都
    市計劃法區位使用管制等因素，及參考鄰近地區買賣交易實例，而估算其價格，
    其鑑價過程及步驟堪稱嚴謹，所用方法亦已考量各種可能影響土地價格之因素，
    而引據資料亦非不可採信，因而構成翔實之鑑價內容，當無不可採信之理由。視
    同上訴人癸○○等四人主張宏宇鑑定公司僅憑藉其簡略之問卷調查表便決定價格
    乙節，並非實情，要無可信。而被上訴人徒以宏宇鑑定公司鑑價成員單薄、鑑價
    方式草率，於鑑價過程中又僅憑上訴人之片面問卷調查表而估定價值云云，已無
    可採信，是其又以台南市區地價與財政部國有財產局台灣南區辦事處
    台南分處讓售國有畸零空地繳款通知書所載之數據資料，指摘宏宇鑑定公司關於
    鑑定土地價值（土地市值與公告現值間的差距比）、區段地價（外地與裡地之差
    距比）、周邊土地實際價格與政府機關公告資料差距過大，明顯偏離合理市價，
    與市價不符，有失公平客觀云云，亦非可信。而長榮鑑定公司則以土地估價技術
    規範第二十一條至二十六條，即買賣實例比較法執行，並參考路線價估價法、地
    段率遞減法、深度遞減法、平均法、預測原則、不動產市場資料，各項經營指標
    ，並以地政機關核定之Ｍ線為路線價位區○○○路角地、裡地、袋地、盲地、
    不規則地等影響地價成因之各種地形，作為整體評估之參考，再依系爭土地自然
    及社會因素〔(一)里鄰環境；(二)交通情況；(三)公共設施；(四)使用現況；(五)發展趨勢
    〕、土地特性〔形狀、地勢、利用程度、出入孔道、臨路路寬、基地臨路寬度、
    基地臨路縱深、未來發展〕、價值分析、市場分析等方法推估系爭土地之價值，
    而以最後之評估推定數為土地鑑定之價值【參見長榮鑑定公司前揭鑑定報告書第
    ３、６－７頁】，則長榮鑑定公司原鑑定報告書所引系爭土地之建物之建蔽率及
    容積率與上訴人丙○等十三人主張者不同，亦難認其鑑估價值無所憑據，嗣長榮
    鑑定公司與宏宇鑑定公司均參考兩造之異議狀後，已分別為重估修正及維持原鑑
    定結果，並對兩造之異議表示意見，已如前述，則上訴人丙○等十三人猶以長榮
    鑑定公司鑑價過程草率、濫用未經詳細求證資料比價鑑估標的價格，不具鑑定專
    業能力等語，而謂該公司之鑑價結果與市場價格脫節，不具公正性及參考價值云
    云，並無可取。而被上訴人主張長榮鑑定公司受到某方壓力才修正原鑑定報告書
    云云，並未能舉證以實其說，亦無可取，從而被上訴人質疑長榮鑑定公司嗣後修
    正鑑定結果之客觀性，洵屬無據。但因上述兩家鑑定公司仍有所差距，然各有其
    依據及專業考量，尚無法偏廢其一，何況，欲求鑑價結果完全一致斷不可能，故
    參酌上開兩鑑定公司關於鑑定之依據、方法及各項考慮因素，並考量目前經濟景
    氣之整體要件，追求系爭土地鑑定價值之客觀性，以平衡兩造因系爭土地分割之
    利益，本院認將上開兩家鑑定公司鑑定所得之價值平均計算，較能符合系爭土地
    分割後各該部分之實際客觀價值，當不致偏高或偏低，爰將長榮鑑定公司修正鑑
    定價值與宏宇鑑定公司原鑑定價值平均，計算各該共有人分得部分之價值，並以
    之作為補償之標準。至視同上訴人癸○○等四人之土地，既已分割為四筆，該四
    名所有人自可分別處分之，故將來是否合併使用，並非確定之事實。而上訴人丙
    ○等十三人所分得之土地，既未分割而保持共有，亦難認上訴人壬○○、丑○○
    、辰○○所分得之土地為畸零地，故上訴人壬○○、丑○○、辰○○所分得之土
    地皆屬小坪數之問題，乃係共有人人數眾多致應有部分較少所致，並非實際分割
    後而成為畸零地，此觀上開兩家鑑定公司皆將上訴人丙○等十三人維持共有之土
    地價格視為一致，而未按其應有部分分別估算其價格自明。故此問題，仍非估價
    補償應考慮之因素，自仍應以上開鑑定公司之專業意見為準據。是以上訴人丙○
    等十三人認為視同上訴人癸○○等四人分得部分坪數較大，價值較高，應以合併
    使用之現況，以鑑估其價值云云，並非可取。從而，上訴人丙○等十三人主張視
    同上訴人癸○○母子四人應自行承擔分割為畸零地之結果，此部分地價與其鄰被
    上訴人所分配土地價格應屬一致，不應有所差別，應先扣除四十二萬四千九百三
    十五元（約四十二萬五千元），始能平均計算渠等應補償之金額乙節，尚難憑採
    。從而，依長榮鑑定公司與宏宇鑑定公司之鑑定結果平均計算後，認被上訴人乙
    ○○應受補償一、四七三、七三三元，視同上訴人癸○○、辛○○、己○○、庚
    ○○分別應各受補償四二一、四三八元。上訴人丙○等十三人則應補償三、一五
    九、四八五元【如附表〔應補償及應受補償之金額〕欄所示】。
六、綜上所述，被上訴人主張系爭土地，兩造並無不分割之特約，又無不能分割之情
    事，自屬可信；則被上訴人訴請裁判分割系爭土地，自無不合；原審審酌分割共
    有物之目的及被上訴人與視同上訴人癸○○等四人之意願，予以變價分割，固非
    無據；惟依系爭土地由上訴人丙○等十三人所有之加強磚造樓房十二間，占用系
    爭土地約十分之七之面積，並恃以居住及經營商業維生，仍具相當之使用價值之
    現況，若遽採變價方式分割，上訴人丙○等十三人可能因此無法再取得系爭土地
    ，則渠等在系爭土地居住及營商之前揭樓房恐將全數被拆除，不僅有違土地利用
    追求經濟效益之精神，亦將使上訴人丙○等十三人無處可供居住及營生，生計可
    能頓失依靠，勢必造成上訴人丙○等十三人之極大不利益，而衍生社會問題，對
    於被上訴人亦未必更有利。是故被上訴人主張變價分割系爭土地，將使上訴人丙
    ○等十三人現有仍具居住及營生使用價值之樓房無法保存，違反社會經濟利益，
    自非妥適之分割方案；上訴人丙○等十三人上訴意旨指摘原審採變價分割為不當
    ，而聲明廢棄，為有理由。經斟酌兩造之應有部分、目前占用使用位置及使用現
    況、上訴人丙○等十三人願再保持共有之意願及分割後各該部分均能臨路對外通
    行無阻等各情，本院認上訴人主張如附圖所示之分割方案〔即被上訴人乙○○及
    視同上訴人癸○○、辛○○、己○○、庚○○等人，依序取得該圖甲、乙、丙、
    丁、戊之部分，上訴人丙○等十三人則取得己部分，並按如附表〔上訴人分得後
    應有部分比例〕欄所示比例保持共有關係〕，可避免上訴人丙○等十三人目前居
    住及營生之房屋被拆除，並使視同上訴人辛○○等人所分得之土地符合使用鐵皮
    屋之占有現狀，讓土地與建物得能充分利用，而此方案亦為兩造所不爭執（參見
    本院卷第六六頁反面、八三頁），顯為公平合理又符合兩造分割經濟效益之方
    案。又依附圖所示方案分割，各共有人分得部分之價值並不相等，分得臨道路價
    值較高之上訴人丙○等十三人，自應補償分在裡地價值較低之被上訴人及視同上
    訴人癸○○等四人；爰將原判決廢棄，並改判如主文第二、三項所示。
七、兩造其餘主張及舉證，均不影響本院所為前開論斷，自無再予一一審論之必要，
    附此明。
八、又本件上訴人之上訴雖有理由，惟被上訴人所為之訴訟行為，按當時之訴訟程度
    ，確為防衛其權利所必要，爰命為勝訴之上訴人（含視同上訴人）亦按其等就系
    爭土地之應有部分比例核算如附表〔負擔訴訟費用之比例〕欄所示比例負擔一部
    分之訴訟費用，併此明。
九、據上論結，本件上訴為有理由，依民事訴訟法第四百五十條、第七十八條、第八
    十一條第二款、第八十五條第一項但書，判決如主文。
中      華      民      國    九  十    年      四      月    十  七    日
                          臺灣高等法院臺南分院民事第四庭
~B1審判長法官  王  惠  一
~B2      法官  吳  上  康
~B3      法官  蘇  清  恭
右為正本係照原本作成。
如對本判決上訴，須於判決送達後二十日內向本院提出上訴狀（上訴人及視同上訴人
須附繕本一份；被上訴人須附繕本十七份）；未表明上訴理由者，應於上訴後二十日
內向本院提出理由書（上訴人及視同上訴人須附繕本一份；被上訴人須附繕本十七份
）。
中      華      民      國    九  十    年      四      月    十  七    日
~B法院書記官  李  淑  華
~F0
~T40
┌──────────────────────────────────────────────────────────┐
│ 附表：                                                                                     八十八年度上字第四五二號│
├──┬─────┬───┬──────────┬───────┬────────────┬─────────────┤
│編號│稱      謂│共有人│  應  有  部  分    │應負擔訴訟費用│上訴人分得後應有部分比例│應補償及應受補償之金額    │
│    │          │姓  名│                    │之比例        │                        │（新  台  幣  ）          │
├──┼─────┼───┼──────────┼───────┼────────────┼─────────────┤
│ １ │上  訴  人│丙  ○│    一五００分之八三│同          上│三二七八五分之二六五六  │上訴人丙○等十三人應按〔上│
├──┼─────┼───┼──────────┼───────┼────────────┤訴人分得後應有部分比例〕欄│
│ ２ │上  訴  人│甲  ○│      六００分之三五│同          上│三二七八五分之二八００  │所示比例共同補償三、一五九│
├──┼─────┼───┼──────────┼───────┼────────────┤、四八五元。              │
│ ３ │上  訴  人│壬○○│    一九二０分之六一│同          上│三二七八五分之一五二五  │                          │
├──┼─────┼───┼──────────┼───────┼────────────┤                          │
│ ４ │上  訴  人│丑○○│    一九二０分之六一│同          上│三二七八五分之一五二五  │                          │
├──┼─────┼───┼──────────┼───────┼────────────┤                          │
│ ５ │上  訴  人│丁  ○│      六００分之四四│同          上│三二七八五分之三五二０  │                          │
├──┼─────┼───┼──────────┼───────┼────────────┤                          │
│ ６ │上  訴  人│寅○○│      六００分之四０│同          上│三二七八五分之三二００  │                          │
├──┼─────┼───┼──────────┼───────┼────────────┤                          │
│ ７ │上  訴  人│戊  ○│      六００分之五六│同          上│三二七八五分之四四八０  │                          │
├──┼─────┼───┼──────────┼───────┼────────────┤                          │
│ ８ │上  訴  人│申○○│      九六０分之四０│同          上│三二七八五分之二０００  │                          │
├──┼─────┼───┼──────────┼───────┼────────────┤                          │
│ ９ │上  訴  人│子○○│一九二００分之六八七│同          上│三二七八五０分之一七一七五                          │
├──┼─────┼───┼──────────┼───────┼────────────┤                          │
│ １０ │上  訴  人│未○○│一九二００分之六八七│同          上│三二七八五０分之一七一七五                          │
├──┼─────┼───┼──────────┼───────┼────────────┤                          │
│  │上  訴  人│辰○○│      四八０分之一九│同          上│三二七八五分之一九００  │                          │
├──┼─────┼───┼──────────┼───────┼────────────┤                          │
│  │上  訴  人│戌○○│      六００分之三五│同          上│三二七八五分之二八００  │                          │
├──┼─────┼───┼──────────┼───────┼────────────┤                          │
│  │上  訴  人│巳○○│    一五００分之九二│同          上│三二七八五分之二九四四  │                          │
├──┼─────┼───┼──────────┼───────┼────────────┼─────────────┤
│  │視同上訴人│癸○○│        二四０分之九│同          上├────────────┤受補償    四二一、四三八元│
├──┼─────┼───┼──────────┼───────┼────────────┼─────────────┤
│  │視同上訴人│辛○○│        二四０分之九│同          上├────────────┤受補償    四二一、四三八元│
├──┼─────┼───┼──────────┼───────┼────────────┼─────────────┤
│  │視同上訴人│己○○│        二四０分之九│同          上├────────────┤受補償    四二一、四三八元│
├──┼─────┼───┼──────────┼───────┼────────────┼─────────────┤
│  │視同上訴人│庚○○│        二四０分之九│同          上├────────────┤受補償    四二一、四三八元│
├──┼─────┼───┼──────────┼───────┼────────────┼─────────────┤
│  │被  上訴人│乙○○│          六０分之九│同          上├────────────┤受補償一、四七三、七三三元│
└──┴─────┴───┴──────────┴───────┴────────────┴─────────────┘
【附記】：
民事訴訟法第四百六十六條之一：
I對於第二審判決上訴，上訴人應委任律師為訴訟代理人。但上訴人或其法定代理人
  具有律師資格者，不在此限。
II上訴人之配偶、三親等內之血親、二親等內之姻親，或上訴人為法人、中央或地方
  機關時，其所屬專任人員具有律師資格並經法院認為適當者，亦得為第三審訴訟代
  理人。


司法院資訊處製作；財團法人民間司法改革基金會備份。
